最高法院刑事判決　　　　　　九十六年度台上字第七一一五號
上　訴　人　台灣高等法院高雄分院檢察署
被　　　告　甲○○○
　　　　　　　　　　　5號
　　　　　　乙 ○ ○
　　　　　　　　　　　5號
上列上訴人因被告等違反毒品危害防制條例案件，不服台灣高等
法院高雄分院中華民國九十五年八月十日第二審判決（九十五年
度上訴字第九三三號，起訴案號：台灣高雄地方法院檢察署九十
三年度偵字第一六六七九號），提起上訴，本院判決如下：
    主  文
原判決撤銷，發回台灣高等法院高雄分院。
    理  由
本件原判決以公訴意旨略稱：被告甲○○○及乙○○（下稱被告
等二人）係夫妻，均明知海洛因係經政府公告列為毒品危害防制
條例第二條第二項第一款之第一級毒品，不得販賣。竟基於共同
販賣毒品之概括犯意，自民國九十三年六月中旬起，在高雄縣大
寮鄉○○街六十巷五十三號處，以每次新台幣（下同）五百元或
一千元之價格連續多次販賣海洛因予黃建樺及潘佳明施用。嗣於
九十三年八月十九日十二時許，為警持搜索票，前往該址搜索時
，發現黃建樺以一千元代價向乙○○購買第一級毒品海洛因一包
（毛重０．四公克）後，經警跟隨黃建樺至高雄縣大寮鄉○○街
九號前，扣得黃建樺持有該包第一級毒品海洛因，嗣於同日十二
時四十六分許，至同址搜索，扣得現金六千八百元、電子秤一臺
、空夾鏈袋一包、記事簿一本、甲基安非他命（驗後毛重０．一
公克）、安非他命吸食器一組、安非他命玻璃吸食器一支、削尖
塑膠吸管二支。因認被告等二人共同涉有毒品危害防制條例第四
條第一項之販賣第一級毒品罪嫌。經審理結果，認為不能證明被
告等二人犯罪，因而維持第一審諭知被告等二人無罪之判決，駁
回檢察官在第二審之上訴，固非無見。
惟查：（一）證據之證明力如何，雖屬於事實審法院自由判斷之
職權，而其所為判斷，仍應受經驗法則與論理法則之支配。原判
決雖說明：「細繹黃建樺於警詢及偵訊之陳述內容，雖表示有去
大明街上址購買毒品四、五次，但該處既有許多人出入，其又無
法明確指出出售毒品者究係何人（僅稱『阿德』或『德哥』、『
阿德他老婆』），則歷次出售毒品予黃建樺者是否即為被告等二
人，即非無疑。況毒品買賣犯罪之處罰甚重，查緝又頗嚴緊，衡
情一般毒品交易為逃避查緝均係以相當隱密為之，惟依黃建樺所
證述其乃聽聞他人轉述該處有出售毒品而至該處門口呼喊『德哥
』，即可猶如至坊間超商購物般輕易購得毒品？是其所述有關毒
品交易之情節，即與吾人日常生活經驗所得之認識有違，其可信
度已有可疑。」等旨（原判決第五頁倒數第七行至第六頁第三行
），而為被告等二人有利之認定。惟證人黃建樺於九十三年八月
十九日警詢中供稱：「（問：警方於九十三年八月十九日十二時
許……至高雄縣大寮鄉○○街六十巷五十三號前執行查緝毒品案
件時，你當時到現場做何事？）我去那邊拿東西」、「（問：去
拿什麼東西？）海洛因」、「（問：該包海洛因是向何人購買？
）是在高雄縣大寮鄉○○街六十巷五十三號內向乙名女人購買」
、「（問：你如何交易？）我騎摩托車到高雄縣大寮鄉○○街六
十巷五十三號前叫『德哥』，然後就有人開門，我就將一千元放
進門縫內，然後過了一下子就有一個人把海洛因交給我」、「（
問：是何人拿走你的一千元？）是屋內一個女人拿走我的一千元
」、「（問：是何人將海洛因交給你？）是同一人，是『德哥』
的太太拿給我的」、「（問：你到高雄縣大寮鄉○○街六十巷五
十三號共購買幾次海洛因？）約四至五次」、「（問：你前四次
購買海洛因是以何代價向何人購買？）五百或一千元，有時候是
我不認識的人拿海洛因給我的」、「（問：你所稱之『德哥』是
否即警方在現場帶同返隊調查之甲○○○）是的」、「（問：甲
○○○的太太是否即警方在現場帶同返隊調查之乙○○？）是的
」、「（問：你向乙○○共購買幾次毒品海洛因？）只有今天這
一次是乙○○拿毒品海洛因給我」、「（你向『德哥』本名甲○
○○共購買幾次毒品海洛因？）約四至五次」各等語（見警卷第
二十一至二十四頁）。果所證無誤，黃建樺曾至被告等二人上開
住處，向綽號「德哥」之甲○○○購買海洛因四、五次，每次五
百或一千元，雖有時是由黃建樺所不認識之人交付海洛因，但最
後一次則係被告乙○○所交付。嗣證人黃建樺於檢察官偵查中仍
供認：「（問：向何人購買毒品？）有的是甲○○○，我共去四
、五次，我去買毒時，都是敲門，他們就把毒品拿出來，甲○○
○跟他太太乙○○及他弟弟住在一起，他弟弟沒有在販賣毒品」
各等語（見偵查卷第十四頁），雖第一審法院勘驗黃建樺偵訊錄
影帶結果，認其陳述內容雖與原偵訊筆錄之記載略有出入，惟依
該勘驗結果記載：「（向『阿德仔』買幾次？）四、五次」、「
（是『阿德仔』賣你的還是他老婆賣你的？）我不知道」、「（
誰跟你說『阿德仔』有賣毒品？）一個朋友」、「（是他父親還
是他母親在賣？）我不知道」、「（那邊只有住『阿德仔』他們
夫妻倆嗎？）還有他弟弟」、「（他弟弟有在賣嗎？）他弟弟沒
有吧！我不知道」、「（你說他弟弟沒在賣毒品？）沒有」、「
（你幾天去買一次？）不一定」、「（一次都買多少？）都五百
、一千元」各等語（見第一審卷第一八五至一八六頁）。證人黃
建樺仍不否認確向綽號「阿德仔」之被告甲○○○購買海洛因四
、五次，每次五百或一千元等情。又本件係證人即高雄市政府警
察局刑事警察大隊偵三隊第七分隊分隊長孫立杰依綽號「蜜蜂」
之證人許敏芳之檢舉，欲至被告等二人之宅中搜索時，適證人黃
建樺前往購買海洛因，並於被逮捕後，供出向被告等二人購買毒
品，而查獲本案，並非證人黃建樺主動向警方提出檢舉，已據證
人孫立杰於第一審證述綦詳（見第一審卷第一二五至一二六頁）
。苟無其情，證人黃建樺何以於警詢及檢察官偵查中一再供述被
告甲○○○確有涉案，並於警詢指認「德哥」即係被告甲○○○
，及最後一次交付海洛因之女子係乙○○？至其嗣於第一審審判
時雖翻異前詞，改稱：向大寮山頂村之「姐仔」購買扣案之毒品
云云（見第一審卷第一二二頁），惟既與證人孫立杰上開所證目
睹證人黃建樺至被告等二人住宅門前取得海洛因之情事有違，證
人黃建樺於第一審所證能否謂非事後迴護之詞，饒有研求餘地，
其實情為何，既關係被告等二人有無上述犯行之認定，為發見真
實，自有詳加調查，釐清真相之必要，原審未詳查細究，遽行判
決，自有證據之調查未盡之違法。（二）客觀上為法院認定事實
及適用法律之基礎之證據雖已調查，而其內容未明瞭者，即與未
經調查無異，如遽行判決，仍屬應於審判期日調查之證據而未予
調查。原判決雖說明：證人潘佳明於警詢及偵查中之證述反覆不
一，且並未提及被告乙○○有出售毒品之情事，則能否僅憑其有
瑕疵之陳述而推認被告等二人有公訴意旨所稱販賣海洛因予潘佳
明之犯行，亦屬有疑等旨（原判決第八頁第六至九行）。又證人
潘佳明於九十三年八月二十日警詢中固稱：「（問：你所施打之
毒品海洛因如何得來？）都是向綽號『梅仔』之不詳姓名女子以
每包海洛因一千元價格購得」云云，並未提及被告等二人有何販
賣毒品之情事（見警卷第六十二頁）。然其嗣後於同日偵查中具
結後已證以：「（問：甲○○○在做何事？）賣海洛因」、「（
為何你知道？）我之前有向他拿過，我幾乎都向他拿的，我搶來
的錢幾乎（都）向他買毒品，有一小部分是向一位綽號『梅仔』
，若我們要買毒品的話，就到甲○○○的家，即昨天查獲的地點
，去的話看是一千、二千（元）再拿給他，他就會拿毒品出來」
、「（問：為何知道甲○○○在賣毒品？）是經由一位朋友建龍
介紹」、「（問：你為何會進入甲○○○家中？）我是去找甲○
○○的弟弟，順便向甲○○○買毒，）我跟甲○○○很熟」各等
語（見第一六六七九號偵查卷第九頁正、背面）。如果無訛，證
人潘佳明既係案發當日在被告等二人之宅中同被警方查獲，且素
與被告甲○○○及其胞弟似均交情甚篤，苟被告甲○○○並無販
賣毒品之情事，證人潘佳明有無必要構詞誣陷？其於警詢中所陳
，是否原係迴謢被告等二人之詞，迨偵查中始全盤供出事實真相
？凡此俱與被告等二人有無被訴犯罪事實之認定至有關係，基於
發見真實及公平正義之維護，在客觀上自屬應行調查之證據，且
第一審亦認有傳訊該證人之必要，於九十四年十二月二十九日及
九十五年一月二十六日審理期日兩度傳喚，均未到庭（見第一審
卷第一七０、一七一、二０一、二０二頁），詎第一審於傳喚未
到後，未拘提其到庭查證，根究明白，遽行判決，亦有應於審判
期日調查之證據而未予調查之違法。檢察官上訴意旨執以指摘，
為有理由，應認原判決有撤銷發回之原因。
據上論結，應依刑事訴訟法第三百九十七條、第四百零一條，判
決如主文。
中　　華　　民　　國　九十六　年　 十二 　月　 十三 　日
                      最高法院刑事第五庭
                          審判長法官  林　增　福
                                法官  邵　燕　玲
                                法官  張　清　埤
                                法官  陳　世　雄
                                法官  蔡　國　在
      本件正本證明與原本無異
                                      書  記  官
中　　華　　民　　國　九十六　年　 十二　 月　 十八　 日
                                                      Ｑ
